【裁判字號】    89,重上,378
【裁判日期】    900102
【裁判案由】    返還本金
【裁判全文】
台灣高等法院民事判決  八十九年度重上字第三七八號
      上  訴  人    甲○○
      訴訟代理人    黃秋雄  律師
      被 上訴 人    乙○○      住台北市○○區○○路四段一八二巷六弄九號三
                              .
      訴訟代理人    繆  璁  律師
      複 代理 人    王紀東      住台北市○○路三六號一０樓之二
右當事人間返還本金事件，上訴人對於中華民國八十九年四月二十七日臺灣士林地方
法院八十八年度重訴字第五一九號第一審判決提起上訴，本院判決如左：
    主    文
上訴駁回。
第二審訴訟費用由上訴人負擔。
    事    實
甲、上訴人方面：
一、聲明：
  (一)原判決廢棄。
  (二)右廢棄部分被上訴人應給付上訴人新台幣（下同）一千三百萬元，並給付上訴人
    四百萬元違約金，及自起訴狀繕本送達翌日起至清償日止按年率百分之二計算之
    利息。
  (三)第一、二審之訴訟費用由被上訴人負擔。
二、陳述：除與原判決記載相同者外，補稱：
  (一)按契約當事人之一方催告他方履行給付義務，依民法第二百五十四條之規定應定
    相當期限‧‧‧其所定履行之期限顯不相當，自不能藉此而謂契約業已合法解除
    （最高法院三十八年台上字第三五號判例）。本件被上訴人以存証信函於八十八
    年十二月二日十八日寄出，限上訴人文到三日內，至溫麗鴻代書事務所用印並預
    簽出過戶三日內之保証支票面額七百九十萬元交付被上訴人收執。被上訴人竟然
    於八十八年十二月九日將系爭土地產權過戶於周碩鑫及周德旭，就七百九十萬元
    保証支票之準備，豈能以三日，足見被上訴人所定催告期限顯不相當，有違民法
    第一百四十八條第二項及上開判例，自難謂原契約業已合法解除。
  (二)被上訴人催告上訴人時，不僅土地已二賣，且已送出地政事務所辦理過戶手續，
    被上訴人根本無過戶系爭土地之誠意。
  (三)依平均地權條例第十條規定：「補償其地價如經土地所有權人之申請，得以徵收
    後可供建築之土地折算抵付。抵價地總面積以徵收總面積百分之五十為原則；其
    因情形特殊，經上級主管機關核准者，不在此限。但不得少於百分之四十」。本
    件被上訴人所受徵收之土地，被上訴人原則上得領回抵價地一九九‧八七坪，或
    至少得領回抵價地一五九‧九○坪（約一六０坪），究竟被上訴人所能領回多少
    地，係屬未定之數，此為二造所不爭之事實。被上訴人與上訴人訂立系爭土地之
    買賣契約時，即，未將之明載：「各買八十坪，即是領回抵價地之二分之一」，
    而生此爭議。惟依民法九十八條規定：「解釋意思表示，應探求當事人之真意，
    不得拘泥於所用之辭句。」而本件依當時之資料，本無法確定確實可領多少土地
    面積，亦無法確認可領回之折價土地係商業用地、住宅用地或雜地（工業用地）
    ，乃以概數可供建築用地涵概上揭三種土地，且以折衷之住宅用地一百六十坪之
    概數（即一五九‧九○坪之概數）各買八十坪，上訴人及李天讚向被上訴人各買
    領回抵價地之二分之一各八十坪，其意甚明。証人李天讚及代書謝益春之証詞，
    實足以證明，並無不可採之處。
乙、被上訴人方面：
一、聲明：
  (一)上訴駁回。
  (二)訴訟費用由上訴人負擔。
二、陳述：除與原判決記載相同者外，補稱：
  (一)被上訴人八十八年十二月二日存證信函之內容「再請台端（按指上訴人）於文到
    三日內前來台北市○○路十二之三號二樓之一溫麗鴻代書事務所用印，俾便辦理
    買購台北市○○區○○段九之二號內持分八十坪土地之過戶手續，同時辦理撤銷
    台端（按指上訴人）聲請法院假扣押之查封，並將應付尾款新台幣柒佰玖拾萬元
    預簽過戶三日內之保證支票交付本人收執‧‧‧」，據此可見：
    1.系爭土地業於民國八十八年十月二十九日經上訴人聲請士林地方法院假扣押在
      案，而上訴人聲請上開假扣押之理由無非主張渠已完備受領準備，惟因被上訴
      人遲未依約履行過戶手續，且有脫產之虞，因此聲請准予供擔保而為假扣押，
      是以，據此假扣押之事實，足證上訴人業已聲明完成受領準備，則被上訴人通
      知渠於文到三日內前來溫麗鴻代書事務所用印俾便辦理過戶手續，顯具一般客
      觀相當性。
    2.依上開存證信函之內容，被上訴人係請求上訴人於辦理上開過戶手續時，並將
      應付尾款預簽過戶三日內之保證支票，並非要求渠當場付清尾款，且此亦為兩
      造系爭買賣契約約定條件之一。
  (二)上訴人於其上訴狀記載「‧‧‧被上訴人至少得領回抵價地一五九．九０坪，原
    則上得領一九九．八七坪‧‧‧」並主張渠係購買領回抵價地之二分之一，而非
    僅係八十坪而已，據此，假設上訴人上開主張為真正，則顯然上訴人在簽定合約
    時，應係認其所購買之系爭土地「原則上為一九九．八七坪的二分之一，即九九
    ．九三五坪」，為何系爭不動產買賣契約書第一條卻標示捌拾坪左右呢？又標示
    「誤差壹坪」呢？是以，上訴人所主張非實在。
  (三)上訴人依買賣契約書第十條後段之規定解除契約，惟被上訴人並未違約，且未曾
    反對過戶雙方所約定之八十坪土地予上訴人，係上訴人不願接受八十坪而不願配
    合辦理過戶所致，被上訴人既無不賣或違約，且其所為解除系爭契約之意思表示
    ，自不能發生效力。本件二造所訂之不動產買賣契約書中第一條係規定買賣不動
    產之標示：「台北市政府地政處北市地五字第二００三七號規劃整理完竣後可
    供建築之用地，取得實際面積：捌拾坪左右（誤差壹坪）」，足見本件上訴人向
    被上訴人所買受之土地，係被上訴人所有土地，經區段徵收後，所申請發給之抵
    價地。又被上訴人所受徵收之土地，其總面積為一三二一．四七平方公尺，約三
    九九．七四坪，惟被上訴人實際所能領回抵價地之總面積為何，究非事先所得確
    知，今於兩造系爭買賣契約第一條所定之買賣標的面積，僅約定為八十坪，倘謂
    係上訴人所主張之二分之一面積，於雙方締約時即應明定為「取得實際面積之二
    分之一」，而不可能僅明確約定面積數額為八十坪。上訴人所舉證人謝益春及李
    天讚與上訴人有利害關係，其等之證言自難信為真實。況系爭土地之地目雖標示
    為「雜地」，依土地使用分區係屬工業區，依台北市土地使用分區管制規則三十
    七條之規定，系爭土地亦係屬「可供建築之用地」，兩造間之系爭契約，既未以
    「被上訴人所領回抵價地面積二分之一」作為買賣標的物之內容，且亦未限定買
    賣標的物之性質須為「住宅區」，買賣標的物僅限定為可供建築之用地八十坪，
    超出之部分並不在兩造買賣標的之範圍內，上訴人自不得就超出八十坪部分之系
    爭抵價地向被上訴人為請求。
  (四)上訴人又主張被上訴人領到抵價地，又售於周德旭及周碩鑫，屬一地兩賣，致給
    付不能，顯係違約行為，並可歸責於被上訴人之事由致債務不履行，上訴人亦得
    解除契約。惟，被上訴人二次以存證信函定期催告上訴人前來用印辦理系爭契約
    買賣標的物之過戶手續，而上訴人均未為其受領買賣標的物義務之履行，上訴人
    已陷於受領遲延，被上訴人自得依民法第二百五十四條之規定為解除契約之意思
    表示，系爭契約業已失其效力。按買受人對於出賣人有受領標的物之義務，為民
    法第三百六十七條所明定，故出賣人已有給付之合法提出而買受人不履行其受領
    義務時，買受人非但陷於受領遲延，並陷於給付遲延，出賣人非不得依民法第二
    百五十四條規定據以解除契約。（最高法院六十四年台上字第二三六七號判例參
    照）。本件被上訴人以存證信函定期催告上訴人前來用印辦理系爭契約買賣標的
    物之過戶手續，上訴人對於收受第二封存信函之事實不爭執，而被上訴人於第二
    封存證信函中，被上訴人已催告原告前來履約，並告知遲未履約即預為解除系爭
    契約意思之聲明，惟上訴人於被上訴人所催告之期限內均未為其受領買賣標的物
    義務之履行，揆諸前揭判例之意旨，被上訴人所為解除系爭契約之意思表示於該
    第二封存證信函送達後經過三日應已合法生效。況被上訴人固與第三人就系爭抵
    價地另定有買賣契約，在過戶第三人前，並不影響被上訴人對於上訴人依原系爭
    契約所應負之給付買賣標的物之義務，即並無給付不能之情事，且徵諸被上訴人
    將系爭抵價地移轉登記於後手亦係在被上訴人向上訴人解除契約之後，亦見被上
    訴人尚無可歸責之事由，是系爭契約業已因被上訴人之解約而失其效力，實無上
    訴人解除契約之問題。
    理    由
一、上訴人起訴主張：伊與被上訴人簽訂不動產買賣契約，承購被上訴人所有坐落台
    北市○○區○○段壹小段五五八等地號三十四筆土地，於台北市政府地政處八十
    二年六月廿一日北市地五字第二００三七號函所指謂：以補償地價折算抵付領回
    規劃整理完竣後可供建築之抵價地八十坪，約定總價金一千四百四十萬元。伊已
    付定金六百五十萬元，不料被上訴人領回抵價地為雜地，使抵價地產生價值之差
    距較建地多出八十五點六九平方公尺。被上訴人食言反悔實有背誠信原則，不願
    將原買賣契約中上訴人購買之三十四筆土地經台北市政府征收以地價補償之抵價
    地二分之一移轉其所有權予上訴人，上訴人依原買賣契約書第十條後段之約定自
    得解除契約。且被上訴人於八十八年八月二十六日領到抵價地，於八十八年九月
    二十日出售於訴外人周德旭及周碩鑫，於八十八年十二月九日將所有權移轉登記
    予周德旭及周碩鑫，誠屬一地兩賣，致客觀給付不能，顯係違約行為，並可歸責
    於被上訴人之事由致債務不履行，上訴人得依原契約第十條後段解除契約。為此
    以起訴狀送達為解除契約之意思表示，而原契約第二條明文約定所繳之六百五十
    萬元係本件買賣契約之定金，被上訴人自可依民法第二百四十九條第三款規定，
    請求被上訴人加倍返還定金一千三百萬元，並依民法第二百五十九條第一項第二
    款規定，請求被上訴人給付違約金四百萬元及自起訴狀繕本送達翌日起清償日止
    按年息百分之二十計算之利息。
二、被上訴人辯稱：伊就本件不動產買賣並無不賣或違約之情形，上訴人不得請求返
    還定金或違約罰款。上訴人前於八十二年九月間向被上訴人買受基隆河成美橋至
    南湖大橋段規劃河道整治工程分配之抵價地，面積共八十坪，雙方並未經指定為
    商業區、住宅區或工業區，故凡屬將來領回可供建築用地均可。而被上訴人領回
    之抵價地，係坐落台北市○○區○○段九之二地號土地，該土地使用分區為工業
    用地，對造就工業用地認為非原約之建築用地，要求被上訴人應過戶一百廿坪，
    而不願接受八十坪，兩造多次協調不成，上訴人迄未同意依原約規定移轉八十坪
    土地，此項未辦過戶實非可歸責於被上訴人之事由所致，上訴人自無以不賣或違
    約為由行使契約解除權請求返還定金或違約罰款之餘地。上訴人雖已為解除系爭
    買賣契約之意思表示，惟因被上訴人並未違約，上訴人行使解除權不能發生解約
    效力。被上訴人於八十八年十一月廿六日及十二月二日，分別以存證信函定期催
    告上訴人前來用印辦理系爭契約買賣標的物之過戶手續，惟上訴人均未為其受領
    買賣標的物義務之履行，上訴人已陷於受領買受遲延，被上訴人自得依民法第二
    百五十四條之規定為解除契約之意思表示。系爭契約業已失其效力，上訴人即無
    權為請求返還定金及違約金等語。
三、經查上訴人主張：伊與被上訴人簽訂不動產買賣契約，承購被上訴人所有坐落台
    北市○○區○○段壹小段五五八等地號三十四筆土地，於台北市政府地政處八十
    二年六月廿一日北市地五字第二００三七號函所示：以補償地價折算抵付領回規
    劃整理完竣後可供建築之抵價地，上訴人業已交付定金六百五十萬元，而被上訴
    人已於八十八年八月二十六日領得抵價地等事實，業據其提出不動產買賣契約書
    、台北市政府地政處函文、抵價地證明書及土地謄本等影本在卷可憑（原審卷，
    七頁至十一頁、四三至五八頁），且為兩造所不爭，應堪信為真實。
四、關於被上訴人依本件賣賣契約所應給付上訴人系爭土地之坪數為何，兩造間有爭
    執。上訴人主張：伊向被上訴人購買者係抵價地之二分之一，詎被上訴人領得之
    地目為雜地，而非建地，依約即應給付上訴人該抵價地之二分之一即四百零六點
    五平方公尺，折算為一百二十二點九七坪，惟被上訴人只願給付八十坪，因此上
    訴人得依買賣契約書第十條後段之規定解除契約等語。被上訴人則辯稱：伊並未
    違約，且願將雙方所約定之八十坪土地過戶予上訴人，惟上訴人不願接受八十坪
    而不願配合辦理過戶所致，被上訴人並無不賣或違約之處，上訴人欠缺依上開約
    定解除契約之合法要件，其所為解除系爭契約之意思表示不能發生解約效力等語
    。經查：
    (一)本件不動產買賣契約書中第一條規定買賣標的為：「台北市政府地政處  (82)
      北市字地五字第二○○三七號規劃整理完竣後可供建築之用地，取得實際面積
      ：捌拾坪左右（誤差壹坪）」，有不動產買契約書在卷為憑（原審卷，第七頁
      、第五一頁）。因此，上訴人向被上訴人所買受之土地依該買賣契約之約定係
      被上訴人所有原坐落內湖區○○段○○段之卅四筆土地經區段徵收後，依平均
      地權條例第五十四條、第五十五條暨其施行細則第七十四條規定所申請發給之
      抵價地。
    (二)按平均地權條例第五十四條第一項之規定：「各級主管機關依本條例規定施行
      區段徵收時，應依本條例第十條規定補償其地價；如經土地所有權人之申請，
      得以徵收後可供建築之土地折算抵付。抵價地總面積，以徵收總面積百分之五
      十為原則；其因情形特殊，經上級主管機關核准者，不在此限。但不得少於百
      分之四十。」被上訴人所受徵收之土地，其總面積為一三二一．四七平方公尺
      ，約三九九．七四坪乙節，有上訴人所提之土地清冊在卷可稽（原審卷，六○
      頁），且為兩造所不爭，可信為真實。是被上訴人所得領回之抵價地，依上開
      平均地權條例之規定，其總面積依法應「不少於」一五九．九○坪（399.74
      ×40%），原則上應為一九九．八七坪（399.74×50%）。
    (三)被上訴人實際所能領回抵價地之總面積為何，究非事先所得確知。系爭買賣契
      約第一條所定買賣標的物之土地面積，明載為：「捌拾坪左右，誤差壹坪」，
      並未規定為：「取得實際面積之二分之一」。上訴人所舉證人即系爭契約見證
      人謝益春及李天讚雖均到庭證稱：契約約定之購買標的係系爭土地可領得百分
      之四十共一百六十坪之二分之一即八十坪土地等語（原審卷，八六頁）。其均
      證稱系爭買賣所購買面積係八十坪，則其所為證言並不能證明兩造所約定之買
      賣標的物為實際取得面積二分之一而非八十坪。上訴人既無法提出其他積極證
      據足證兩造所約定之買賣標的物為實際取得面積二分之一，應認被上訴人所辯
      系爭買賣標的物面積為八十坪等語為可採信，上訴人主張兩造所約定之買賣標
      的物為實際取得面積二分之一云云，不能認為真實。
    (四)系爭土地之地目雖標示為「雜地」，依土地使用分區係屬工業區（供輕工業使
      用）乙節，有被上訴人所提台北市政府都市發展局土地使用分區及公共設施用
      證明書附卷可證（原審卷，九九頁）。依台北市土地使用分區管制規則三十七
      條之規定，系爭土地亦係屬「可供建築之用地」（原審卷，一○○頁）。兩造
      間之系爭契約並未以「被上訴人所領回抵價地面積二分之一」作為買標賣標的
      物之內容，已如前述，而買賣標的物之性質依約須為「可建築用地」而非「住
      宅區」乙節，有買賣契約第一條、第三條及附註(二)可證（原審卷，第七頁、第
      九頁），復為兩造所不爭（本院卷，七九頁），應認系爭抵價地地目雖為雜地
      ，已符合兩造所約定之買賣土地性質。因此，兩造所約定之買賣標的物係屬可
      供建築之用地即系爭抵價地八十坪，超出之部分則非屬兩造買賣標的範圍，上
      訴人自不得就超出八十坪部分之系爭抵價地向被上訴人為請求。
    (五)因此，上訴人以被上訴人只願給付八十坪為由，依買賣契約書第十條後段之規
      定解除契約，並不合法，依法不生解約之效力。
五、上訴人又主張：被上訴人於八十八年八月二十六日領到抵價地，於八十八年九月
    二十日出售於周德旭及周碩鑫，於八十八年十二月九日辦理所有權移轉移轉登記
    ，被上訴人因一地兩賣致客觀給付不能予上訴人，顯係違約行為，並可歸責於被
    上訴人之事由致債務不履行，上訴人亦得解除契約等語。被上訴人則辯稱：伊於
    八十八年十一月廿六日及十二月二日，分別以存證信函定期催告上訴人前來用印
    辦理系爭契約買賣標的物之過戶手續，惟上訴人均未為其受領買賣標的物義務之
    履行，上訴人已陷於受領遲延，被上訴人自得依民法第二百五十四條之規定為解
    除契約之意思表示，系爭契約業已失其效力等語。經查：
    (一)按買受人對於出賣人有受領標的物之義務，為民法第三百六十七條所明定，故
      出賣人已有給付之合法提出而買受人不履行其受領義務時，買受人非但陷於受
      領遲延，並陷於給付遲延，出賣人非不得依民法第二百五十四條規定據以解除
      契約，此有最高法院六十四年台上字第二三六七號判例可資參照。
    (二)被上訴人主張其曾於八十八年十一月廿六日及十二月二日，分別以存證信函定
      期催告上訴人前來用印辦理系爭契約買賣標的物之過戶手續等語，並提出存證
      信函暨回執為證（原審卷，七一至七三頁），上訴人對於其已收受第二封存信
      函之事實亦不爭執，惟辯稱其並未收受八十八年十一月廿六日之存證信函等語
      。被上訴人既未能舉證證明上訴人已收受八十八年十一月廿六日之存證信函，
      應認上訴人所辯其僅收受八十八年十二月二日之存證信函等語為可採信。
    (三)依系爭買賣契約第三條第二項規定，被上訴人應於領得所有權狀七日內將系爭
      土地所有權過戶於上訴人名下，三日內同時交付尾款（原審卷，第七頁）。被
      上訴人主張其於八十八年八月間已領得土地所有權狀乙節，為被上訴人所不爭
      ，且有土地登記簿謄本附卷可稽（本院卷，八○頁），可信為真實。被上訴人
      主張其發上開存證信函之前曾口頭催告上訴人辦理系爭不動產之過戶手續，上
      訴人雖否認被上訴人曾為口頭催告，惟其稱：「上訴人有向被上訴人催告，但
      被上訴人說要就八十坪，否則就不要」等語（本院卷，八○頁），足證被上訴
      人曾表示願意將系爭土地八十坪過戶與上訴人，上訴人卻拒絕受領之事實。上
      訴人既於系爭土地約定過戶期日屆至後，向被上訴人表示不願接受八十坪土地
      之過戶登記，則被上訴人於上訴人表示拒絕受領八十坪土地後，於八十八年十
      二月二日以存證信函催告上訴人於文到三日內前來用印辦理系爭契約買賣標的
      物之過戶手續，並告知遲未履約即預為解除系爭契約意思之聲明，上訴人於被
      上訴人所催告之期限內並未為其受領買賣標的物義務之履行，揆諸前揭判例意
      旨，應認被上訴人所為解除系爭契約之意思表示於該第二封存證信函送達後經
      過三日即八十八年十二月七日已合法生效。
    (四)上訴人雖辯稱：被上訴人於八十八年十二月二日十八時寄出上開存證信函，限
      上訴人文到三日內至溫麗鴻代書事務所用印並預簽出過戶三日內之保証支票面
      額七百九十萬元交付被上訴人收執，就七百九十萬元保証支票之準備不能於三
      日內完成，足見被上訴人所定催告期限顯不相當，依法不能謂原契約業已合法
      解除等語。惟查上開存證信函之內容係請求上訴人於文到三日內至代書事務所
      辦理系爭土地之過戶手續，並給付尾款預簽過戶三日內之保證支票，並非要求
      渠當場付清尾款，而依系爭買賣契約第三條第二項之約定，上訴人應於過戶三
      日內將尾款交付被上訴人（原審卷，第七頁），故被上訴人所定催告期限，並
      無顯不相當情事，上訴人所辯尚無可採。
    (五)末查被上訴人雖與第三人就系爭抵價地另定有買賣契約，惟於系爭土地過戶第
      三人前，被上訴人對於上訴人仍可依履行其依系爭買賣契約所負之給付買賣標
      的物義務，並無給付不能之情事。被上訴人嗣後雖於八十八年十二月九日將系
      爭抵價地移轉登記於訴外人周碩鑫及周德旭等人，有土地登記簿謄本可證（原
      審卷，八二至八三頁），惟此移轉登記行為係發生於被上訴人向上訴人解除契
      約生效日即八十八年十二月七日之後，故不影響系爭契約業經被上訴人合法解
      除之法律效果。系爭契約既經合法解除，上訴人嗣後再以上訴人一地兩賣致客
      觀給付不能為由而主張解除契約，或依原契約第十條後段解除契約，均屬於法
      不合。
六、綜上所述，上訴人主張被上訴人有不賣或違約情事等語，並無可採，其所為之解
    約依法不生效力，應認系爭契約於八十八年十二月七日業經被上訴人以上訴人合
    法解除。從而上訴人主張被上訴人有違約情事，並以系爭契約業經其解除為由，
    依民法第二百四十九條第三款規定請求被上訴人加倍返還定金一千三百萬元，並
    依民法第二百五十九條第一項第二款規定請求被上訴人給付違約金四百萬元及自
    起訴狀繕本送達翌日起至清償日止按年息百分之二十計算之利息，均無理由，應
    予駁回，其假執行之聲請亦失所附麗，應併予駁回。至於被上訴人所沒收之價金
    是否有違約金過高應予酌減而使上訴人得依其他法律關係請求返還問題，因與本
    件訴訟標的無關，非屬本案審理範圍，併此敘明。
七、原審為上訴人敗訴之判決，及駁回其假執行之聲請，並無不合。上訴意旨指摘原
    判決不當，求予廢棄改判，為無理由，應予駁回。
八、本件事證已臻明確，兩造其餘主張與舉證無一一論述之必要，併此敘明。
九、據上論結，本件上訴為無理由，依民事訴訟法第四百四十九條第一項、第七十八
    條，判決如主文。
中      華      民      國    九十      年      一     月      二       日
                                民事第十二庭
                                    審判長法  官  林  丁  寶
                                          法  官  林  恩  山
                                          法  官  高  鳳  仙
右正本係照原本作成。
如不服本判決，應於收受送達後二十日內向本院提出上訴書狀，其未表明上訴理由者
，應於提出上訴後二十日內向本院補提理由書狀（均須按他造當事人之人數附繕本）
上訴時應提出委任律師或具有律師資格之人之委任狀；委任有律師資格者，另應附具
律師及格證書及釋明委任人與受任人有民事訴訟法第四百六十六條之一第一項但書或
第二項（詳附註）所定關係之釋明文書影本。
中      華      民      國    九十      年      一     月      三       日
                                          書記官  黃  慶  霽
附註：
民事訴訟法第四百六十六條之一（第一項、第二項）：
對於第二審判決上訴，上訴人應委任律師為訴訟代理人。但上訴人或其法定代理人具
有律師資格者，不在此限。
上訴人之配偶、三親等內之血親、二親等內之姻親，或上訴人為法人、中央或地方機
關時，其所屬專任人員具有律師資格並經法院認為適當者，亦得為第三審訴訟代理人
。


司法院資訊處製作；財團法人民間司法改革基金會備份。
